【裁判字號】    98,建,46
【裁判日期】    980717
【裁判案由】    給付物價調整款
【裁判全文】
臺灣臺北地方法院民事判決                98年度建字第46號
原      告  聯邦電力工程股份有限公司
法定代理人  乙○○
訴訟代理人  薛西全律師
            劉妍孝律師
被      告  內政部營建署
法定代理人  甲○○
訴訟代理人  林添進律師
上列當事人間給付物價調整款事件，本院於民國98年7月3日言詞
辯論終結，判決如下：
    主      文
被告應給付原告新台幣壹佰參拾肆萬伍仟肆佰貳拾柒元，及自民
國98年1月20日起至清償日止，按年息百分之五計算之利息。
訴訟費用由被告負擔。
本判決於原告以新台幣肆拾肆萬捌仟肆佰柒拾陸元供擔保後，得
假執行。但被告如於假執行實施前，以新台壹佰參拾肆萬伍仟肆
佰貳拾柒元為原告預供擔保，得免為假執行。
    事實及理由
一、原告起訴主張：兩造於民國93年10月27日簽訂工程契約（下
    稱系爭契約），由原告向被告承攬「臺灣嘉義地方法院暨同
    院檢察署辦公大樓新建水電設備工程」，目前已全部完工並
    驗收完畢。依系爭契約附件「內政部營建署辦理工程案物價
    調整計價要點」第4 點規定：「工程估驗計價訂於每月中與
    月底兩次辦理。」、第5 點規定：「每期估驗計算，先按估
    驗月份物價指數與開標月份物價指數核算其增減比例，再就
    其增減超過2.5%部份（2.5%以內不予調整）比例調整工程款
    ，計算本期工程價款。」、第6 點規定：「每期估驗計價先
    按契約單價計算基本工程款核付，俟物價指數於次月公布後
    ，再據以核價調整部分之工程款予以補發或扣減。」、第10
    點規定：「按物價指數調整之工料價款不包括保險、稅捐、
    管理及利潤等項目。」，亦即估驗當月物價指數與開標月份
    物價指數增減逾2.5%時，得依比例調整工程款即物價調整款
    ，又本件各期之工程按進度於當月辦理估驗時，僅得按各期
    完成價值之80%計價，其餘20%須待工地工程司監督試車作成
    試車紀錄且經審查合格後，始能辦理計價。原告待試車且經
    被告審查合格後，就院方工程於96年9月辦理估驗第37期估
    驗，第17期至第36期之全部20%設備款金額為新臺幣（下同
    ）11,846,205元，96年9月當月物價總指數為145.63；就檢
    方工程於96年11月30日辦理第36期估驗，第17期至第36期之
    全部20%設備款金額為4,060,236元，該當月物價指數為147.
    84，又本件工程開標日為93年10月13日，該當月物價總指數
    為124.87，是院方工程之物價指數增幅達16.63%；檢方工程
    之物價指數增幅達18.40%，均已逾2.5%而得辦理物價調整款
    。於扣除管理利潤及稅捐後，院方工程應列入物價調整之基
    本工程款為10,962,278元，經物價調整款後為1,626,416元
    【計算式：10,962,278 (16.63%-2.5%) (1+0.05(營業
    稅)) =1,626,416】，檢方工程應列入物價調整之基本工程
    款為3,757,850元，經物價調整款為627,374元【計算式：
    3,757,850 (18.4%-2.5%) (1+0.05(營業稅))=627,374
    】，惟被告以上開物價調款之計算基準，應回溯以「各期完
    工當時」辦理估驗之當月物價總指數為據，故就院方工程之
    物價調整款僅給付720,547元、檢方工程之物價調整款僅給
    付187,816元，尚欠1,345,427元【計算式：（1,626,416-72
    0,547）+（627,374-187,816）=1,345,427】，為此提起本
    件訴訟等情。並聲明：(一)被告應給付原告1,345,427 元及自
    起訴狀繕本送達翌日（98年1月20日）起至清償日止，按週
    年利率5%之計算之利息。(二)願供擔保請准宣告假執行。
二、被告抗辯則以：按物價調整款係業主為免承包廠商因物價波
    動產生無法承擔之經濟風險，而因應實質物價波動予以合理
    填補損失，故本件自應以原告實際支出機電設備之相關費用
    即該設備完工時之物價指數辦理物價調整，況系爭20%設備
    款餘款實為確保機電設備能正常運轉之保留款，實際上早於
    各期完工當時即已辦理估驗，故應以各期完工辦理估驗之當
    月物價總指數作為辦理物價調整計算基準，被告並已給付完
    畢，原告不得再向被告請求等語，資為抗辯。並聲明：(一)原
    告之訴及假執行之聲請均駁回。(二)如受不利判決，願供擔保
    請准宣告免為假執行。
三、本院之判斷：
  (一)兩造不爭執之事實：
   1、兩造於93年10月27日簽訂系爭契約，由原告向被告承攬「
      臺灣嘉義地方法院暨同院檢察署辦公大樓新建水電設備工
      程」，目前已全部完工並驗收完畢。
   2、系爭工程關於院方工程第17期至第36期之全部20%設備款合
      計11,846,205元，於扣除管理利潤及稅捐後，應列入物價
      調整之基本工程款為10,962,278元；關於檢方工程第17期
      至第36 期之全部20%設備款合計4,060,236元，於扣除管理
      利潤及稅捐後，應列入物價調整之基本工程款為3,757,850
      元。
   3、原告安裝完成並經工地工程司檢驗合格時，先以當期設備
      款80%計價，被告保留計價款百分之5為保留款後核付，另
      外20%設備款需待試車完成後始辦理計價。
   4、被告就院方工程已給付物價調整款720,547元，檢方工程已
      給付物價調整款187,816元。
   5、本件工程決標日期為93年10月13日決標，當月物價總指數
      為124.87，院方工程於96年9月試車且經被告審查合格，當
      月物價總指數為145.63，檢方工程於96年11月試車且經被
      告審查合格，該月物價總指數為147.84。
  (二)爭點：
   1、系爭工程第17期至第36期尚未給付之20%設備款，應以「各
      期完工時」辦理估驗之當月物價總指數?或以「全部工程
      完工時」辦理估驗之當月物價總指數作為物價調整計算之
      基準？
   2、原告得請求之物價調整款金額為若干？
四、得心證之理由：
  (一)按解釋意思表示，應探求當事人之真意，不得拘泥於所用之
    辭句。民法第98條定有明文。且解釋契約，應於文義上及論
    理上詳為推求，以探求當事人立約時之真意，並通觀契約全
    文，斟酌訂立契約當時及過去之事實、交易上之習慣等其他
    一切證據資料，本於經驗法則及誠信原則，從契約之主要目
    的及經濟價值作全盤之觀察，以為其判斷之基礎，不能徒拘
    泥字面或截取書據中一二語，任意推解致失其真意，最高法
    院著有96年度台上字第2631號判決可資參照。次按當事人契
    約內如已訂有「物價指數調整」條款者，應認該條款係針對
    是類契約訂約後，常見之物價指數變化所生情事變更而作的
    具體化或明文化約定。且此條款之訂定，堪認雙方於訂約時
    ，已就締約後可能發生之物價上漲或下跌，導致施工成本增
    加或減少之因素有所預見，並於訂約之際列入考量，不僅契
    約當事人有遵守之義務，法院亦應加以尊重，以符合契約自
    治之精神。
  (二)經查本件兩造簽訂系爭契約時，於第16條付款辦法 (一)估
    驗款之第1點明訂：「除另有規定外，本工程自開工日起，
    應由乙方 (即原告)於提出估驗明細單及附工程進度照片，
    經甲方 (即被告)工程司核符簽認後，於每月中、月底估驗
    計價撥付估驗款一次，給付該期內完成工程價值百分之九十
    五。」另契約附件「內政部營建署投標須知補充規定」第8
    點規定：「機電設備或器材之付款，除另有規定外，依照左
    列規定計價：1、機電設備或器材安裝完成，經工地工程司
    檢驗合格，得按該設備款百分之八十計算完成工程價值。2
    、機電設備或器材安裝完成，經工地工程司監督試車作成試
    車紀錄，經審查合格，得按該設備價款百分之百計算完成工
    程價值。」此外，契約附件「內政部營建署辦理工程按物價
    指數調整計價要點」第4點規定：「工程估驗計價訂於每月
    中與月底兩次辦理。」。同上第5點規定：「每期估驗計算
    ，先按估驗月份物價指數與開標月份物價指數核算其增減比
    例，再就其增減超過百分之二‧五部份 (百分之二‧五以內
    不予調整)比例調整工程款，計算本期工程價款。」。同上
    第6點規定：「每期估驗計價先按契約單價計算基本工程款
    核付，俟物價指數於次月公布後，再據以核價調整部分之工
    程款予以補發或扣減。」是兩造間已就物價指數調整有所約
    定，係按工程進度於辦理估驗時，就機電設備或器材安裝部
    份，按各期完成價值之80%計價，其餘20%須待工地工程司監
    督試車作成試車紀錄且經審查合格後，始能辦理計價，並於
    估驗時，按估驗月份及開標月份物價指數核算增減比例，於
    增減逾2.5%部份 (2.5%內不予調整)時，得依比例調整工程
    款 (即物價調整款)。
  (三)次查兩造對系爭工程第17期至第36期尚未給付之20%工程款
    之金額、各期物價指數、應扣除之管理利潤及稅捐等均並不
    爭執，但原告主張本件物價調整之標準，應分別依院方工程
    於96年9月辦理估驗，及檢方工程於96年11月辦理估驗時之
    物價指數，與系爭工程開標之93年10月時之物價指數相比較
    後調整，則為被告所否認。惟按物價調整之本質，係為因應
    經濟環境之變化波動，對於承包工期較長規模較大工程之廠
    商，為使其不致因物價波動產生無法承擔之經濟風險，而遭
    受虧損或利潤大幅減少之情形，而由業主以物價調整來填補
    其損失。故為能因應實質物價波動予以合理填補損失，不但
    應以原告實際支出成本之相關費用時，即以該工程驗估完成
    時之物價指數，亦應衡量原告實際可能收益時之物價指數辦
    理物價調整，始符合物價調整原則之精神。
  (四)又查本件依據系爭契約第16條付款辦法 (一)第1點，被告本
    應每月中、月底估驗計價撥付估驗款一次，故系爭契約附件
    「內政部營建署辦理工程按物價指數調整計價要點」第4點
    亦規定工程估驗計價訂於每月中與月底兩次辦理。然本件被
    告並未按每月中、月底估驗計價後撥款，而係將系爭工程第
    17期至第36期部分，於工地工程司監督試車，作成試車紀錄
    且經審查合格後，始欲分工期為物價調整，但卻以一次計價
    撥款，此對已支出成本，卻尚未收益之原告，並無法達其物
    價調整風險之目的。且上開附件第4點係規定，工程估驗計
    價訂於每月中、月底辦理，但並未規定應依各該期當月之物
    價指數作為調整標準，除非被告於該期估驗後，隨即付款，
    否則系爭規定應解釋為完工試車後之估驗計價當時之物價指
    數，與開標時之物價指數相比較，以作為物價調整之基準，
    較符合兩造於簽約當時，為預先分配契約當事人於工程進行
    中可能面臨之相關合約執行及風險，而訂定本件辦理以物價
    調整估驗計價之目的。故本件被告辯稱就系爭工程第17 期
    至第36期完工之20%餘款部分，已依各期完工當時辦理估驗
    之當月物價總指數作為計算調整基準，辦理物價調整，並核
    發予原告，原告不得再向被告請求等語，並不可採。
五、綜上所述，原告依據系爭契約及相關契約附件之規定，請求
    被告給付依院方工程估驗之96年9月，及檢方工程於96年11
    月辦理估驗時之物價指數，分別為145.63、147.84(見原證8
    、11)，與系爭工程開標之93年10月時之物價指數124. 87(
    見原證8、11)比較調整系爭20%之工程款，為有理由。經查
    本件原告請求之院方及檢方第17期至第36期20%工程款之物
    價調整款，其中院方工程為11, 846,205元 (見原證6)、檢
    方工程為4,060,236元 (見原證10)，而經扣除管理利潤及稅
    捐後，應列入調整之院方及檢方之工程款分別為10,962,278
    元及3,757, 850元 (見原證8、11)，故物價調整款應分別為
    1,626,416元【計算式：10,962,278 (16.63%-2.5%)
    (1+0.05(營業稅)) =1,626,416】，及627,374元【計算式：
    3,757,850 (18.4 % -2.5%) (1+0.05(營業稅))=627,
    374】，再扣除被告已依各該期之標準給付之物價調整款
    720,547元 (見原證7)及187,816元 (見原證10)後，被告仍
    應給付原告1,345,427元【計算式：（1,626,416-720,547）
    +（627,374-187,816）=1,345,427】。從而，原告起訴請求
    被告給付1,345,427元及自起訴狀繕本送達翌日即98年1月20
    日起至清償日止，按週年利率5%計算之利息，為有理由，應
    予准許。
六、兩造陳明願供擔保請為宣告假執行或免為假執行宣告，經核
    無不合，爰分別酌定相當之擔保金額，併宣告之。
七、兩造其餘之攻擊或防禦方法，及未經援用之證據，經本院斟
    酌後，認為均不足以影響本判決之結果，自無一一詳予論駁
    之必要，併此敘明。
八、據上論結，依民事訴訟法第78條、第390條第2項、第392條
    第2項，判決如主文。
中    華    民    國    98    年    7     月    17    日
                  民事第五庭    法  官  熊誦梅
以上正本係照原本作成
如對本判決上訴，須於判決送達後20日內向本院提出上訴狀
中    華    民    國    98    年    7     月    17    日
                                書記官  董美妙


司法院資訊處製作；財團法人民間司法改革基金會備份。
